臺灣新竹地方法院民事判決　九十年度婚字第三四號
　　原　　　告　甲○○
　　被　　　告　乙○○
　　訴訟代理人　羅秉成律師
　　　　　　　　詹惠芬律師
右當事人間請求確認婚姻關係不存在事件，本院判決如左：
    主      文
確認原告與被告自民國七十六年五月二十五日起至八十五年六月二十六日間之婚姻關
係不存在。
訴訟費用由被告負擔。
    事實及理由
一、原告訴之聲明：
（一）請求判決確認原告與被告七十六年五月二十五日至八十五年六月二十六日間之
      婚姻關係不存在。
（二）訴訟費用由被告負擔。
二、被告答辯聲明：
（一）原告之訴駁回。
（二）訴訟費用由原告負擔。
三、兩造之事實陳述：
（一）原告主張：緣兩造於七十四年間結婚，婚後於七十六年五月二十三日，雙方因
      故協議離婚，並由二名證人即訴外人甘鳳寶、戴國榮在離婚協議書上簽名作證
      後，由兩造於當日前往戶政事務所辦妥離婚登記完畢。嗣被告因於離婚後反悔
      ，乃聲稱欲向戶政事務所辦理上開離婚登記之撤銷，詎被告其後卻未前去辦理
      離婚登記之撤銷，反而冒用原告及證人甘鳳寶、戴國榮之名義，偽造結婚證書
      ，並據以於同月二十五日向戶政事務所申請辦理兩造間之結婚登記，致原告以
      為兩造間之離婚登記已因撤銷而失效，並於其後在不知情之情況下，忍受被告
      近十年來不斷之酗酒鬧事、毆打及多次出軌之紀錄，最後並在被告以武力脅迫
      要原告放棄所有不動產、動產之情下，而於八十五年六月二十六日簽下所謂之
      離婚協議書，並於當日辦妥離婚登記。是被告於前述兩造在七十六年五月二十
      三辦妥離婚登記而婚姻關係消滅後，嗣後單方所為之結婚登記，並無法使兩造
      間發生結婚之效力，則兩造間自七十六年五月二十五日起至八十五年六月二十
      六日間，已無婚姻關係存在，雙方之財產歸屬亦已明確，則其後雙方於八十五
      年六月二十六日所簽立之上開所謂離婚協議書，即不生效力。茲因被告否認兩
      造間於八十五年六月二十六日之前婚姻關係已經消滅，並陳稱兩造間不僅七十
      六年五月二十五日所為之結婚登記不生效力，即同月二十三日所為之協議離婚
      亦因欠缺證人而無效，而據以主張兩造於八十五年六月二十六日所為之離婚協
      議書之約定係屬有效云云，與原告之主張已不相同，且被告並進而依上開八十
      五年六月二十六日簽立之離婚協議書之內容，對原告提起相關之返還財物之訴
      訟，此會影響到原告名下財產權之歸屬，對原告自有相當之利害關係。原告爰
      訴請確認兩造間自七十六年五月二十五日起至八十五年六月二十六日間之婚姻
      關係不存在；至於被告辯稱上開七十六年五月二十三日之離婚協議書上二名見
      證人之簽名非真正云云，原告予以否認，蓋上開離婚協議書上兩造之簽名及二
      位見證人簽名之字跡均不同，且證人到庭後當場簽名之筆跡，亦與被告本人所
      寫之字跡不符，而被告始則辯稱上開離婚協議書上二名見證人之簽名均係其一
      人所偽造，嗣則又改口稱戴國榮部分係其所簽，而甘鳳寶部分則為原告所簽云
      云，前後所訴不一，足見被告所述見證人之簽名係偽造云云，係臨訟所編串。
      況二位證人亦不否認離婚協議書上其等印文之真正，準此，可認該離婚協議書
      確係經過兩造及證人甘鳳寶、戴國榮之親自簽名，被告辯稱證人之簽名係經偽
      造云云，顯非事實。且依兩造於簽立上開離婚協議書後，復共同前往戶政事務
      所辦妥離婚登記一事，益見證離婚協議書上證人簽名之真正，被告實無偽造該
      離婚協議書之必要，兩造於七十六年五月二十三日已完成協議離婚，確係事實
      。至於被告雖另辯稱證人甘鳳寶、戴國榮縱使有在該七十六年間之離婚協議書
      上簽名，因其等並未親聞或親見兩造有離婚之真意，已非有效之證人乙節，原
      告亦予以否認，蓋證人甘鳳寶、戴國榮係被告當時任職公司之下屬，早已知悉
      兩造離婚之事宜，且事實上戴國榮於五月二十三日簽名後，復於翌日在接獲伊
      自花蓮之來電中，勸伊自花蓮趕回新竹以與被告復合，依此，可認證人二人當
      時確係在知悉兩造有離婚之意思下，充當協議離婚之見證人而簽名。本件被告
      係因明知縱使編造其有於七十六年間偽造證人甘鳳寶、戴國榮之簽名，而涉犯
      偽造文書罪嫌，亦因超過追訴權時效而可免責，乃故意編造其於七十六年間偽
      造證人甘鳳寶、戴國榮簽名一事，藉此欲使兩造間於七十六年五月二十三日之
      協議離婚一事成為無效，用以進一步主張雙方於八十五年六月二十六日簽立之
      離婚協議書仍屬有效云云，其用意實屬不該。至於內政部警政署刑事警察局就
      上開離婚協議書上「甘鳳寶」之簽名筆跡，與甘鳳寶在合作金庫新竹分行存摺
      印鑑卡上所留存之簽名字跡，經鑑定結果固然認定兩者筆跡不相符合，惟查，
      因上開離婚協議書見證人甘鳳寶簽名之時間係七十六年五月間，而其在上開合
      作金庫新竹分行之印鑑卡上簽名之時間係八十九年十二月間，其間簽名之時間
      相距十三年之久，則見證人甘鳳寶之字跡因時間之相隔而有所不同，在所難免
      ，此從見證人甘鳳寶於九十年三月二十日到庭後當庭所書寫之簽名字跡，與其
      在上開印鑑卡上者亦不同之情，可以證明。是綜上所述，被告辯稱七十六年五
      月二十三日離婚協議書上見證人之簽名非真正云云，不足採信等語。
（二）被告對於兩造於七十四年間結婚，婚後有於七十六年五月二十三日之離婚協議
      書上簽名，並於同日共同前往戶政事務所辦妥離婚登記，暨其後七十六年五月
      二十五日之結婚證書係其單方片面所製作，未經原告及見證人甘鳳寶、戴國榮
      之同意而直接簽寫其等之名義，並據以辦理結婚登記一事固不爭執，惟先在程
      序上辯稱：原告本件所訴請確認之法律關係，係屬過去之法律關係，依最高法
      院四十九年度台上字第一八一三號判例之意旨，確認之訴僅能訴請確認現在之
      法律關係，則原告訴請確認過去之法律關係，依法不應准許。且本件因兩造已
      於八十五年六月二十六日再簽立離婚協議，並於同日辦妥離婚登記完畢，雙方
      間之婚姻關係業已解消，則原告再訴請確認兩造間之婚姻關係不存在，顯無確
      認之利益，應予以駁回。而就實體部分，被告否認兩造間於七十六年五月二十
      三日所為協議離婚已生效力，辯稱：該離婚協議書上見證人之簽名、用印均非
      證人所為，係伊個人所偽造，此從證人甘鳳寶、戴國榮到庭之證述內容，以及
      其等在庭之簽名字跡與該七十六年間之離婚協議書上之字跡不符，暨刑事警察
      局鑑定結果認為上開離婚協議書上甘鳳寶之字跡，與其在銀行存摺之印鑑卡上
      之簽名字跡不相符合等節，可以為證。況縱認上開二位見證人在七十六年間之
      離婚協議書上之簽名係真正，因依原告所自承，於當時兩造簽立離婚協議書時
      ，見證人並未在場與會，係事後始補簽名字，則該二位證人既未親聞或親見兩
      造有離婚之真意，已非有效之證人，兩造該次之協議離婚已因欠缺證人之要件
      而無效，則兩造自七十六年五月二十三日之後至八十五年六月二十五日協議離
      婚之前，婚姻關係仍屬有效存在，則原告上開確認之請求，顯屬無據等語，以
      資置辯。
四、本院之判斷：
（一）兩造不爭執之事項：兩造於七十四年間結婚，婚後有於七十六年五月二十三日
      之離婚協議書上簽名，並於同日共同前往戶政事務所辦妥離婚登記，且其後於
      七十六年五月二十五日之結婚證書係被告單方片面所製作，未經原告及見證人
      甘鳳寶、戴國榮之同意而直接簽寫其等之名義，被告並據以辦理結婚登記。嗣
      兩造再於八十五年六月二十六日簽下另一份離婚協議書，於該份協議書中記載
      原告同意放棄相關之動產、不動產予被告。
（二）本件兩造間有爭執，應予以審究者，在於：(1)原告提起本件之確認之訴，是否
      因屬確認過去之法律關係，而認為其欠缺權利保護要件？(2)本件原告之起訴，
      是否有確認之利益？(3)兩造於七十六年五月二十三日簽立之離婚協議書，其上
      見證人之簽名是否真正，是否符合見證人之要件？經查：
  １、按「確認法律關係成立或不成立之訴，以確認現在之法律關係為限，如已過去
      或將來應發生之法律關係，則不得為此訴之標的。」，固有最高法院四十九年
      度台上字第一八一三號判例可參，且按「確認之訴，以確認現在之法律關係為
      限，已過去之法律關係，不得為確認之訴之標的。本件依被上訴人所訴事實，
      本件本票經法院裁定強制執行後，被上訴人已清償完畢，收回本票，上訴人之
      本票債權於被上訴人清償完畢時，已不存在，被上訴人事後起訴，請求確認該
      本票債權不存在，係請求確認過去之法律關係，自非法之所許，且亦無即受確
      認判決之法律上利益可言（最高法院六十三年度台上字第五六七號判決意旨參
      照）。惟按「所謂過去之法律關係，係指過去曾經成立或不成立之法律關係，
      因現在之情勢已經變更，過去之法律關係已不復存在之情形而言。若過去成立
      或不成立之法律關係，延續至現在仍尚存在者，即不失為現在之法律關係。系
      爭土地自七十六年二月十六日繼承開始即為兩造公同共有，此事實迄今並無變
      更，不得謂為過去之法律關係。上訴人既否認被上訴人之繼承權及公同共有關
      係，自有加以確認之法律上利益。」（最高法院八十一年度台上字第九一九號
      判決意旨參照）。查本件原告訴請確認兩造間自七十六年五月二十五日起至八
      十五年六月二十六日間之婚姻關係不存在，其係主張兩造於七十四年間結婚後
      ，於七十六年五月二十三日為有效之協議離婚，並辦妥離婚登記，自斯時起雙
      方之婚姻關係已經消滅，嗣被告於七十六年五月二十五日單方向戶政事務所所
      申辦之結婚登記，無從再使兩造發生結婚之效力，故兩造既已於七十六年五月
      二十三日開始即生協議離婚之效力，嗣後雙方再於八十五年六月二十六日簽立
      之離婚協議書則不生效力等情，準此，依原告主張之事實，其係認為兩造間之
      婚姻關係自七十六年五月二十三日協議離婚後即已解消，迄八十五年六月二十
      六日時猶然，並非係因嗣後雙方於八十五年六月二十六日簽立離婚協議書並辦
      理離婚登記而使然，是依此，可認原告主張兩造於結婚後，因於七十六年五月
      二十三日協議離婚致生婚姻關係消滅之效力，此後一直至八十五年六月二十六
      日，亦再無因雙方之其他行為而變更兩造間婚姻關係原已經消滅之情勢，亦即
      依原告所主張，兩造間自七十六年五月二十三日協議離婚生效後，雙方間婚姻
      關係已不存在之法律關係，已自斯時起一直延續至八十五年六月二十六日兩造
      再度簽立離婚協議書，並前往辦理離婚登記之時，準此，揆諸上開最高法院八
      十一年度台上字第九一九號判決之意旨，可認原告所訴請確認兩造間自七十六
      年五月二十五日起至八十五年六月二十六日間之婚姻關係不存在乙節，依其所
      陳之上開主張，尚非屬確認過去之法律關係。況經細閱被告所指最高法院四十
      九年度台上字第一八一三號判例之案情內容，亦與本件之情形迴不相同，故該
      件判例之意旨得否適用於本件，而認本件原告之起訴欠缺權利保護要件，亦有
      疑義，則被告辯稱原告所訴請確認者為過去之法律關係，欠缺權利保護要件云
      云，尚難以成立。
  ２、按「民事訴訟法第二百四十七條所謂即受確認判決之法律上利益，係指因法律
      關係之存否不明確，致原告在私法上之地位有受侵害之危險，而此項危險得以
      對於被告之確認判決除去之者而言，故確認法律關係成立或不成立之訴，苟具
      備前開要件，即得謂有即受確認判決之法律上利益，縱其所求確認者為他人間
      之法律關係，亦非不得提起。」（最高法院四十二年度台上字第一０三一號判
      例意旨參照）、「法律關係之存否不明確，致原告在私法上之地位有受侵害之
      危險，而此項危險得以對於被告之確認判決除去者，即得謂有即受確認判決之
      法律上利益。本件上訴人主張其係系爭建物之起造人，並取得使用執照，據而
      為第一次所有權登記之申請，可見上訴人在主觀上係以系爭建物之原始所有人
      地位，對於否認其所有權之被上訴人提起消極確認之訴。揆諸前開說明，應非
      無即受確認判決之法律上利益之情形可比，原審未就上訴人之請求為實體調查
      審究其有無理由，遽以其無即受確認判決之法律上利益，逕予駁回，於法尚有
      未洽。」（最高法院七十五年度台上字第二五三四號判決意旨參照）。是倘原
      告在私法上之法律關係存否不明確，致其在私法上之地位有受侵害之危險，且
      此項危險得以對於被告之確認判決除去之者，即難謂原告提起之確認訴訟，無
      確認利益。查，本件原告主張兩造間自七十六年五月二十五日起至八十五年六
      月二十六日止之婚姻關係已不存在，雙方於八十五年六月二十六日簽立之離婚
      協議書，其中約定原告願放棄相關之動產、不動產予被告之約定內容已屬無效
      ，然此為被告所否認。惟因被告已依據該八十五年六月二十六日之離婚協議書
      之約定，據以對原告提起相關之返還財物之訴訟，如此已影響到原告名下財產
      權之歸屬，對原告有相當之利害關係乙節，已據原告提出該八十五年六月二十
      六日簽立之離婚協議書影本一份在卷可憑，並經本院依職權調取本院八十九年
      度竹簡字第四三一號民事事件卷宗查證後，查得被告先前確已依該八十五年六
      月二十六日簽立之離婚協議書之約定內容，訴請原告就相關不動產辦理所有權
      移轉登記予被告，並為法院受理在案（本院之案號為八十七年度訴字第六六０
      號）。且被告就原告上開所主張兩造間自七十六年五月二十五日起至八十五年
      六月二十六日辦理離婚登記前已不存在乙節亦予以否認。準此，依原告上開所
      主張之事實，從形式上觀之，則兩造間自七十六年五月二十五日至八十五年六
      月二十六日辦妥離婚登記之前，雙方間之婚姻關係是否已經不存在乙節，在兩
      造間已有爭執，且此一爭執，即兩造間自七十六年五月二十五日起至八十五年
      六月二十六日辦妥離婚登記之前，雙方間之婚姻關係是否已經消滅之法律關係
      之確認，會干涉到雙方於八十五年六月二十六日當天所簽立之離婚協議書究竟
      是否有效之問題，而此即會進一步影響到被告所對原告提起之前開訴訟（即本
      院八十七年度訴字第六六０號）之勝敗結果，並涉及原告相關財產權之歸屬，
      對原告在私法上之地位自會有所影響，從而，原告提起本件確認之訴，自有相
      當之確認利益，被告辯稱原告無確認利益，應予以駁回其訴訟乙節，亦難以成
      立。
  ３、至就實體部分，即究竟兩造間自七十六年五月二十五日起至八十五年六月二十
      六日辦妥離婚登記之前，雙方間之婚姻關係是否仍屬存在，亦即究竟兩造於七
      十六年五月二十三日所簽立之離婚協議書，其上二名見證人甘鳳寶、戴國榮之
      簽名、用印是否真正，有無欠缺見證人之要件，致該次之協議離婚無效乙節，
      經查：
   (1) 按當事人主張有利於己之事實者，就其事實有舉證之責任，民事訴訟法第二百
      七十七條定有明文，又按「當事人主張有利於己之事實，就其事實有舉證之責
      任，民事訴訟法第二百七十七條定有明文。又事實有常態與變態之分，其主張
      常態事實者無庸負舉證責任，反之，主張變態事實者，則須就其所主張之事實
      負舉證責任... 」（最高法院八十六年度台上字第八九一號判決意旨參照）、
      「私文書經本人或其代理人簽名、蓋章者，推定為真正，民事訴訟法第三百五
      十八條定有明文。又印章由自己蓋用，或由有權使用之人蓋用為常態，由無權
      使用之人蓋用為變態，故主張變態事實之當事人，應就此負舉證責任。」（最
      高法院七十四年度台上字第二一四三號判決意旨參照）、「當事人主張有利於
      己之事實，就其事實有舉證之責任，又私人之印章，由自己使用為常態，被人
      盜用為變態，主張變態事實之當事人，自應就此印章被盜用之事實負舉證之責
      任。被上訴人於事實審已自承系爭借據連帶保證人所蓋用之印文為其印鑑，係
      屬真正，則被上訴人自應就其抗辯係遭他人盜蓋一節，負舉證責任。」（最高
      法院八十六年度台上字第七一七號判決意旨參照）。查，就原告主張兩造有於
      七十六年五月二十三日簽立離婚協議書，並於同日前往戶政事務所辦妥離婚登
      記，且該份離婚協議書上，其中有見證人甘鳳寶、戴國榮名義之簽名，且其上
      之印文係屬真正乙節，為被告所不爭執，則被告辯稱其上甘鳳寶、戴國榮之簽
      名、用印係遭偽造，非屬真正，即屬變態事實，應由被告負舉證之責任。
   (2) 就被告所辯稱七十六年五月二十三日離婚協議書上見證人之簽名係偽造一事，
      被告固舉出證人甘鳳寶、戴國榮之證詞，以及本院送請內政部警政署刑事警察
      局之鑑定結果以為佐證，而證人甘鳳寶固到庭證稱：「（問：兩造結婚、離婚
      時有無擔任證人、情形如何？）都沒有。」、「（問：有無在結婚證書、離婚
      協議書上面簽名當見證人，提示七十六年五月二十五日、五月二十三日結婚證
      書、離婚協議書，是否你簽字？）都不是我的字跡。至於是否為戴國榮本人簽
      字不清楚。」、「（問：和兩造有何關係？）七十六年開始在頭份的匯豐汽車
      公司被告是我的上司，至於這樣的關係何時結束我忘記了，被告事後來到新竹
      接掌裕隆汽車。」、「（問：有無聽說兩造結婚後離婚後又再結婚的事情？）
      我不清楚。」、「（問：被告是你的直屬上司？）被告當時是頭份分公司的負
      責人，我是裡面的業務員。」、「（問：前開兩份書面上有你的印文？）這個
      印文應該是我留在公司領薪水的印章，但是我並不知道有蓋用的這件事。印章
      通常是放在會計或是主管那邊，不是我在保管。」等語（見本院九十年三月二
      十日言詞辯論筆錄）；另證人戴國榮證稱：「（問：你知道兩造間曾經離婚又
      結婚的事情嗎？）我在七十六年間認識他們的時候他們已經結婚了，後來我離
      開了，因為當時被告是我在頭份匯豐汽車廠的經理，我是業務員。我是七十七
      年或七十八年間離開該公司。」、「（問：當時你們公司的員工印章有放在公
      司嗎？）我們都有留章在會計部門，領錢之用。」、「（提示七十六年五月二
      十三日離婚協議書及同月二十五日的結婚證書，問：這上面的簽名、印章是否
      你所為？）不是我簽的名及我蓋的印章。」、「（問：他們在七十六年五月二
      十三日寫離婚協議書時你有無當他們的見證人？）沒有，我也不知道這件事情
      。偶而有看見他們吵架，口頭上他們有講說要協議離婚。」、「（原告問：你
      是否在五月二十三日的第二天，當時我人在花蓮，我打電話回頭份你有勸我說
      小孩快生了趕快回來。你當時已經知道我們已經離婚了？）我是有接到原告打
      的電話，當時我旁邊的朋友也有講要勸原告從花蓮回來。他們離婚的事我確實
      不知道。他們之前常有爭吵，我也都是勸他們要和好。」、「（問：協議書上
      所蓋之印章是否是你的？）是不是真正的我也不確定。」等情（見本院九十年
      五月二十二日言詞辯論筆錄）。是二位證人即甘鳳寶、戴國榮上開之證述內容
      ，固均陳稱其等未在該份七十六年五月二十三日離婚協議書上簽名作證，且經
      本院將甘鳳寶於八十九年十二月間在合作金庫銀行新竹分行開立銀行帳戶所填
      寫之存款綜合約定書（含印鑑卡）上之簽名字跡，與上開七十六年五月二十三
      日離婚協議書上之「甘鳳寶」筆跡，送請內政部警政署刑事警察局鑑定結果，
      固然認定二者之筆跡不相符合，此有內政部警政署刑事警察局九十年五月十五
      日刑鑑字第６５０９６號鑑驗通知書在卷可憑。惟查，證人甘鳳寶亦不爭執在
      該七十六年五月二十三日離婚協議書上其名義之印文，係屬真正，僅陳稱係其
      放置在當時任職之汽車公司之會計部門，而遭他人盜蓋在該離婚協議書上云云
      。且查，該份七十六年間離婚協議書上甘鳳寶、戴國榮之字跡，其中甘鳳寶部
      分，經本院以肉眼比對，與甘鳳寶在上開存款綜合約定書上所簽立者有其相似
      之處，另就戴國榮部分，亦與其本人在本院當庭所簽立之字跡有相近之情形。
      又被告始則陳稱該離婚協議書上二名見證人之簽名均係其所偽造、簽立等語，
      迨經本院當庭命其書寫見證人「甘鳳寶」、「戴國榮」之簽名，而經與證人甘
      鳳寶當庭所書寫之簽名字跡比對，其中「寶」字明顯不符後，被告則又改口稱
      其中「戴國榮」部分之字跡係其所寫，另「甘鳳寶」部分則係原告所簽立云云
      ，前後所述已有不一。再者，固然證人甘鳳寶、戴國榮於七十六年間任職於匯
      豐汽車公司頭份分公司時，被告為其上司之情，已據證人二人證述如前，且為
      兩造所不爭執，然衡諸國人於七十幾年間就協議離婚一事態度應尚屬保守，一
      般人亦均較排斥擔任他人夫妻間協議離婚之見證人之民情觀之，倘若被告於當
      時未經徵得證人二人之同意，是否會直接將證人二人放置在公司會計部門之印
      章拿來盜蓋在上開之離婚協議書上，以充作其離婚之見證人，亦非無疑。又倘
      該份七十六年間之離婚協議書，其上有關見證人甘鳳寶、戴國榮欄部分之簽寫
      ，均如被告及證人甘鳳寶、戴國榮所述，非證人二人所簽立，而係遭被告或原
      告所偽造，則何以其中男方乙○○部分身分證字號之記載係「Ｚ000000
      000」，女方身分證字號記載為「Ｚ000000000」，然見證人甘鳳
      寶部分，其身分證字號係「Ｚ000000000」之橫寫方式，而戴國榮部
      分亦為「Ｚ000000000」之橫寫方式，均與兩造所書寫身分證字號之
      方式不同？
   (3) 次查，兩造均不爭執於七十六年五月二十五日結婚證書結婚人乙○○、甲○○
      、證婚人戴國榮、介紹人戴國榮及甘鳳寶之簽名，均係被告一人所書立，惟經
      與兩造所爭執之該份七十六年五月二十三日離婚協議書上見證人戴國榮、甘鳳
      寶之簽名字跡相比對結果，其中在戴國榮、甘鳳寶之簽名部分，二份文書者均
      不同，尤以其中之「寶」字為顯然（非僅稍有不同），則因二份文書之製作相
      差僅二日，倘其中七十六年五月二十三日該份有關見證人之簽名亦係被告所為
      ，何以會與其在結婚證書上所為戴國榮、甘鳳寶部分之簽名字跡不相符合？再
      者，被告於九十年五月二十二日當庭所書寫之「甘鳳寶」之寶字，經核亦與上
      開七十六年五月二十五日之結婚證書上者較相近，惟與甘鳳寶本人在九十年三
      月二十日所當庭書寫者，以及前述之銀行存款綜合約定書上甘鳳寶本人之簽名
      ，暨該份七十六年五月二十三日離婚協議書上者，均有【明顯】之不同，則倘
      該份七十六年五月二十三日離婚協議書上甘鳳寶之簽名係被告所為，何以如此
      ？
   (4) 至就上開之鑑驗通知書之鑑定結果，固然認為七十六年五月二十三日離婚協議
      書上甘鳳寶之字跡與八十九年間甘鳳寶在銀行之存款綜合約定書上所簽寫之字
      跡不相符合，惟查，經本院命證人甘鳳寶本人於九十年三月二十日當庭書寫之
      簽名字跡，經本院以肉眼與該份存款綜合約定書上簽名字跡比對結果，亦稍有
      不同之情，此有甘鳳寶之簽名字跡在卷可憑。參以該份甘鳳寶在銀行之存款綜
      合約定書，甘鳳寶係於八十九年間所簽立，惟兩造所爭執之該份離婚協議書，
      則係七十六年間所簽立，其間相差已有十三年之久，則原告陳稱證人甘鳳寶之
      簽名字跡因時間之相隔而稍有所不同，在所難免乙節，亦非全屬無據，故尚不
      得以上開鑑定之結果，而作有利於被告主張之認定。
   (5) 至就被告另辯稱縱使該七十六年間之離婚協議書上見證人之簽寫身分證方式與
      被告所簽立者不同，亦不能證明見證人二人之簽名係其二人所簽立，可能係第
      三人所為云云，惟此為原告所否認。查，本件兩造於七十六年間之協議離婚事
      宜，依該離婚協議書所載之內容觀之，並無委由律師或代書等其他不相關之第
      三者辦理之情形，參以兩造於七十六年五月二十三日辦妥離婚登記後，被告旋
      又於同月二十五日自行書立結婚證書，並據以向戶政事務所辦理結婚登記之情
      形，可見兩造間就此之協議離婚一事，應屬甚為低調，而此亦符合當時國人之
      民情，則當時情形被告除有如原告所述，商請其部屬即證人甘鳳寶、戴國榮充
      當見證人外，是否會另委由其他第三人辦理該離婚協議書之簽寫一事，甚而形
      成由該第三人代為簽立見證人甘鳳寶、戴國榮之名字，而不直接由該第三人充
      當見證人以簽名之情形存在，已屬可疑。至就被告另以因結婚證書上見證人甘
      鳳寶、戴國榮之簽名用印均係其所偽造，則因該份七十六年間之離婚協議書之
      簽立日期與結婚證書者相近，故可推認其上見證人二人之簽名亦係遭偽造云云
      ，惟查，依前所述，衡諸國人在七十幾年間對離婚一事之保守觀念及充當他人
      離婚見證人之消極、排斥之態度，倘被告當時未經證人甘鳳寶、戴國榮之同意
      而充當見證人，是否被告會率然在離婚協議書之見證人欄處偽造其下屬之名義
      ，亦非無疑。至就結婚證書部分，因依國人之觀念，充當他人結婚之見證人、
      介紹人係屬好事一椿，參以證人戴國榮於其前開之證述內容中，就原告陳稱證
      人戴國榮曾於七十六年五月二十四日（即兩造辦妥離婚登記之第二天）接獲原
      告從花蓮之來電，當時證人戴國榮在電話中有勸原告因小孩快生產，要原告快
      回來新竹與被告復合一事，證人戴國榮亦不爭執，準此觀之，被告在第二天即
      同月二十五日在上開結婚證書上自行簽立見證人之名字，憑以辦理結婚登記一
      事，是否會違反見證人當時之意思，已非無疑，故是否得以上開結婚證書上見
      證人之簽名，係被告本人所為，即遽以認定該份七十六年五月二十三日之離婚
      協議書上見證人之簽名、用印係遭偽造，亦值探究。
   (6) 至於被告另辯稱縱使證人甘鳳寶、戴國榮有在該份七十六年間之離婚協議書上
      見證人欄處簽名用印，亦因原告自承見證人係在兩造書立好離婚協議書後，始
      在見證人欄處簽名，依此，見證人既未親聞或親見兩造有離婚之真意，已非有
      效之證人，則兩造該次之協議離婚仍因欠缺證人之要件而無效乙節，惟為原告
      所否認。查，按「民法第一千零五十條所謂二人以上證人之簽名，固不限於作
      成離婚證書時為之，亦不限於協議離婚時在場之人，始得為證人，然究難謂非
      親見或親聞雙方當事人確有離婚真意之人，亦得為證人。本件證人某甲、某乙
      係依憑上訴人片面之詞，而簽名於離婚證明書，未曾親聞被上訴人確有離婚之
      真意，既為原審所確定之事實，自難認兩造間之協議離婚，已具備法定要件。
      」，固有最高法院六十八年度台上字第三七九二號判例意旨可資參照，是協議
      離婚時之證人，固然必須親見或親聞夫妻雙方有離婚真意者，始得任之，否則
      即不具備證人之要件。然就本件而言，固然證人甘鳳寶、戴國榮均到庭證稱其
      等於七十六年間不知兩造間有離婚一事，亦未在該七十六年間之離婚協議書上
      簽名充當見證人，惟查，證人二人當時既是被告在匯豐汽車公司頭份分行之下
      屬，以被告會直接簽立其二人之名義於七十六年五月二十五日結婚證書之證婚
      人及介紹人欄之情形，暨證人戴國榮於前述證詞中陳稱兩造先前常吵架，其常
      勸兩造要和好之情形觀之，可見證人二人與被告間之關係應屬密切，則證人二
      人就兩造於當時之協議離婚一事，應無不知之理，證人二人所稱不知兩造於七
      十六年間離婚一事是否屬實，實有可疑。參以證人戴國榮於其前開之證述內容
      中，就原告陳稱證人戴國榮曾於七十六年五月二十四日（即兩造辦妥離婚登記
      之第二天）接獲原告從花蓮之來電，當時證人戴國榮在電話中有勸原告因小孩
      快生產，要原告快回來新竹與被告復合一事，證人戴國榮亦不否認（見本院九
      十年五月二十二日言詞辯論筆錄），準此觀之，益證原告所主張證人戴國榮係
      於該七十六年間之離婚協議書上簽名作證而知悉兩造協議離婚後，於翌日接獲
      原告來電時，始勸原告回新竹與被告復合一事，尚非全然無據。再者，以七十
      幾年間國人擔任他人離婚見證人之消極、排斥之心態情況下，倘證人未經確認
      兩造間當時真有協議離婚之意思，是否即會直接聽憑被告之一面之詞，即逕行
      簽名見證，亦值探究。故是否得以原告所自承該份七十六年間之離婚協議書，
      係兩造先簽立後，證人二人始事後補簽名，暨證人二人於簽名當時未詢問原告
      是否要離婚一事之情節，即謂證人二人未親見，甚或親聞兩造間當時確有協議
      離婚之真意，而認其等欠缺協議離婚之證人之要件，已非無疑。
（三）綜上所述，本院認為證人甘鳳寶、戴國榮到庭所述其二人未在該份七十六年間
      之離婚協議書上簽名或用印，當時亦不知悉兩造間有協議離婚一事乙節，是否
      真實，尚有疑義。而因被告未能進一步舉證證明該份七十六年間離婚協議書上
      見證人欄之簽名或用印，係確非證人甘鳳寶、戴國榮所為，亦不能舉證證明證
      人二人當時係在不知兩造有離婚真意之情況下，即逕行在離婚協議書之見證人
      欄處簽名，以致欠缺證人之要件。因此，兩造於七十六年五月二十三日之協議
      離婚一事既已因在同日辦妥離婚登記而生效，雙方間之婚姻關係自此已消滅而
      不存在，嗣後於同月二十五日被告所單純申辦兩造間之結婚登記，因欠缺結婚
      之公開儀式及證人之形式要件，難認兩造間已因此再生結婚之效力，迄今猶然
      。從而，原告訴請確認兩造間於七十六年五月二十五日起至八十五年六月二十
      六日間之婚姻關係不存在乙節，尚屬於法有據，應予以准許，爰判決知主文第
      一項所示。
五、本件判決之基礎已臻明確，兩造其餘之攻擊、防禦方法及舉證，核與判決結果無
    影響，爰不一一予以論列，併此敘明。
六、結論：本件原告之訴為有理由，依民事訴訟法第七十八條，判決如主文。
中　　　華　　　民　　　國　　九十一　　年　　　五　　　月　　十六　　　日
                                  臺灣新竹地方法院民事第一庭
~B法　　　官　鄭政宗
右為正本係照原本作成。
如對本判決上訴，須於判決送達後廿日內向本院提出上訴狀。
~B法院書記官　王恬如
中　　　華　　　民　　　國　　九十一　　年　　　六　　　月　　　十　　　日
